ACORDAO-COMPLETO-2536754

ACÓRDÃO 1382/2022 ATA 22/2022 - PLENÁRIO

VISTOS, relatados e discutidos estes autos que tratam de Revisão de Ofício de atos de concessão inicial de pensão civil da instituidora Ivone Zandona e de alteração de pensão civil dos instituidores Ruy Hoffmann e Sérgio Nunes, ex-servidores da Universidade Federal do Paraná, submetidos à apreciação do Tribunal de Contas da União para fins de registro,
ACORDAM os Ministros do Tribunal de Contas da União, reunidos em Sessão do Plenário, diante das razões expostas pelo Relator, com fundamento nos artigos 71, III, da Constituição Federal de 1988; 1º, V, e 39, II, da Lei 8.443/1992; 1º, VIII, 259, II, 260, § 1º, e 262, § 2º, do Regimento Interno/TCU, em:
9.1. revisar de ofício o Acórdão 8149/2021-TCU-Primeira Câmara, de modo que os atos dos instituidores Ivone Zandona, Ruy Hoffmann e Sérgio Nunes sejam considerados ilegais;
9.2. dispensar o ressarcimento das quantias indevidamente recebidas, presumida a boa-fé, consoante o disposto no Enunciado 106 da Súmula de Jurisprudência do TCU;
9.3. determinar à Universidade Federal do Paraná, com base no art. 45 da Lei 8.443/1992 e no inciso I do art. 4º da Resolução TCU 315/2020, que:
9.3.1. faça cessar os pagamentos decorrentes dos atos impugnados, comunicando ao TCU, no prazo de quinze dias, as providências adotadas, nos termos dos arts. 262, caput, do Regimento Interno do TCU;
9.3.2. emita novos atos, livres da irregularidade apontada, submetendo-os ao TCU pelo e-Pessoal, nos termos dos arts. 262, § 2º, do Regimento Interno do TCU;
9.3.3. comunique aos interessados acerca do teor deste Acórdão, alertando-os de que o efeito suspensivo proveniente da interposição de eventuais recursos junto ao TCU não os exime da devolução dos valores percebidos indevidamente, caso o recurso não seja provido;
9.3.4. encaminhe ao Tribunal, nos termos do art. 4º, § 3º, da Resolução-TCU 170/2004, no prazo de 30 (trinta) dias contados da ciência desta decisão, os comprovantes de que os interessados tomaram ciência do inteiro teor desta deliberação; e
9.4. dar ciência deste Acórdão à Universidade Federal do Paraná, informando que o teor integral poderá ser obtido no endereço eletrônico www.tcu.gov.br/acordaos.

Revisão de ofício de atos de aposentadoria.

Universidade Federal do Paraná.

3. Interessados/Responsáveis:
3.1. Interessados: Luiz Ambrosio Zandona Neto (XXX.509.429-XX); Neiva Marly Nunes (XXX.299.359-XX); Safira Fumaneri Hoffmann (XXX.032.159-XX).

13.1. Ministros presentes: Ana Arraes (Presidente), Walton Alencar Rodrigues, Benjamin Zymler, Augusto Nardes (Relator), Bruno Dantas e Vital do Rêgo.
13.2. Ministros-Substitutos presentes: Marcos Bemquerer Costa e André Luís de Carvalho.

AUGUSTO NARDES

Cuidam os autos de atos de concessão inicial de pensão civil da instituidora Ivone Zandona e de alteração de pensão civil dos instituidores Ruy Hoffmann e Sérgio Nunes, ex-servidores da Universidade Federal do Paraná. 
2.	Transcrevo a seguir, com ajustes de forma, a instrução lavrada no âmbito da Secretaria de Fiscalização de Integridade de Atos e Pagamentos de Pessoal e de Benefícios Sociais (Sefip) , cujo pronunciamento obteve a concordância do dirigente daquela unidade técnica (peças 58 e 59) e do representante do Ministério Público junto ao TCU (MPTCU) , o douto Procurador Júlio Marcelo de Oliveira (peça 62) .
"INTRODUÇÃO
1. Trata-se de atos de concessão inicial de pensão civil da instituidora Ivone Zandona e de alteração de pensão civil dos instituidores Ruy Hoffmann e Sérgio Nunes, ex-servidores da Universidade Federal do Paraná. 
2. Os atos foram submetidos, para fim de registro, à apreciação do Tribunal de Contas da União (TCU) , de acordo com o art. 71, inciso III, da Constituição Federal. O cadastramento e a disponibilização ao TCU ocorreram por intermédio do Sistema de Apreciação e Registro de Atos de Admissão e Concessões, na forma dos arts. 2º, caput e incisos I a VI, e 4º, caput, da Instrução Normativa - TCU 78/2018.
EXAME TÉCNICO
3. Exame anterior desta Unidade propôs considerar ilegais os presentes atos, em razão do pagamento indevido de rubricas judiciais que já deveriam ter sido absorvidas (peças 13-14) , proposta que contou com a anuência do MPTCU (peça 15) .
4. Em seguida, o Acórdão 8149/2021-TCU-Primeira Câmara (Relator: Ministro-Substituto Augusto Sherman Cavalcanti) reconheceu o registro tácito dos atos e determinou à Sefip a adoção dos procedimentos necessários à revisão de ofício do julgamento das concessões, nos termos do subitem 9.2.1 do Acórdão 122/2021-TCU-Plenário (Relator Ministro Walton Alencar Rodrigues) . 
5. Atendendo à determinação contida no Acórdão 8149/2021-TCU-Primeira Câmara, com intuito de dar andamento aos procedimentos destinados à revisão de ofício da deliberação que considerou tacitamente registrados os atos em tela, os presentes autos devem ser encaminhados à Secretaria da Sessões (Seses) para sorteio de novo relator. Tal procedimento segue a orientação aprovada pelo Plenário em 16/8/2006, em face de questão de ordem suscitado pelo então Presidente, Ministro Adylson Motta, a seguir transcrita:
Questão de Ordem para definir procedimento para revisão, de ofício, de deliberações do Tribunal que violem a ordem jurídica, desde que dentro do prazo de cinco anos ou, em caso de comprovada má fé, a qualquer tempo, decidida como segue: 'Verificada a necessidade de revisão de ofício de que trata o art. 260, § 2º, do Regimento Interno - TCU, ante a constatação de existência de violação à ordem jurídica ou, ainda, de ocorrência de má-fé, identificadas em ato apreciado pelo Tribunal, a Secretaria de Fiscalização de Pessoal (Sefip) deverá enviar o respectivo processo à Secretaria Geral das Sessões (SGS) , para inclusão em sorteio de Relator, entre os Ministros integrantes do Plenário, excluindo-se aquele que tiver proferido o voto condutor da deliberação a ser revista.
6. Nada obstante, tendo em vista os pagamentos indevidos e que os interessados já foram chamados a se manifestar nos autos, cabe propor a revisão de ofício do Acórdão 8149/2021-TCU-Primeira Câmara, de modo que os atos ora analisados sejam considerados ilegais, após a pertinente manifestação do MPTCU.  
a) ato inicial da instituidora Ivone Zandona
7. A instituidora Ivone Zandona faleceu em 18/6/2014, deixando a pensão para o Sr. Luis Ambrosio Zandona Neto, habilitado na condição de irmão maior inválido. A data da invalidez do beneficiário é anterior ao óbito da ex-servidora, tendo sido registrado que houve comprovação da dependência econômica do pensionista em relação à instituidora.
8. Consta do quadro de vantagens rubrica referente à decisão judicial no valor de R$ 83,82. A ex-servidora teve o ato de aposentadoria apreciado pela ilegalidade, em razão da incorporação da URP (26,05%) , sem a devida absorção (Acórdão 4430/2008-TCU-Segunda Câmara, e 768/2012-TCU-2ª Câmara, ambos de relatoria do Ministro Aroldo Cedraz - TC Processo 018.840/2004-2) (peça 4) .
9. O TCU tem por indevido o pagamento de percentuais relativos a planos econômicos, a exemplo da URP, ainda que amparado por sentenças judiciais. Quanto a essa questão, é entendimento pacífico nesta Corte que essas parcelas não se incorporam indefinidamente aos vencimentos, pois têm natureza de antecipação salarial, sendo devidas somente até a reposição das perdas salariais havidas até então, o que ocorre na primeira data-base seguinte àquela que serviu de referência ao julgado. 
10. Diante disso, uma vez que rubrica ilegal integrou o cálculo da pensão, foi promovida a oitiva do interessado (peças 32) , que, apesar de regularmente notificado (peça 35) , não apresentou resposta. 
b) ato de alteração do instituidor Ruy Hoffmann 
11. O instituidor Ruy Hoffmann faleceu em 10/4/1999, deixando a pensão civil para a Sra. Safira Fumaneri Hoffmann, habilitada na condição de viúva. 
12. O ato de concessão inicial de pensão civil do instituidor Ruy Hoffmann foi apreciado pela ilegalidade, por meio do Acórdão 629/2009-TCU-Segunda Câmara, Ministro-Relator Aroldo Cedraz, em razão da incorporação do percentual de 3,17% (URV) (peça 5) . 
13. Em consequência, a Unidade Jurisdicionada encaminhou o ato de alteração, em exame neste processo, informando que excluiu o percentual de 3,17% (URV) da pensão civil. No entanto, consta no ato de alteração de pensão civil decisão judicial referente à VPNI do artigo 5º do decreto 95.689/88 no valor de R$ 117,06.
14. A rubrica de VPNI do artigo 5º do Decreto 95.689/88, que compôs a base de cálculo do benefício pensional, deveria ter sido absorvida, em função do aumento na estrutura remuneratória do instituidor, conforme entendimento desta Corte de Contas (Acórdão 4428/2014-TCU-Primeira Câmara e 1.708/2015-TCU1ª Câmara, ambos da relatoria do Ministro Benjamin Zymler) .
15. Assim, foi promovida a oitiva da interessada (peças 30 e 34) . A Sra. Safira Fumaneri Hoffmann apresentou suas contrarrazões (peça 55) . 
16. Em síntese, a pensionista alegou que o TCU estaria impedido de suprimir o pagamento judicial em razão de ter operado a decadência administrativa. Sobre o tema, cabe ressaltar que, ao julgar o Recurso Extraordinário 636.553/RS, o STF estabeleceu o prazo de cinco anos, desde a chegada do ato ao TCU, para que o Tribunal examine sua legalidade, autorizando ou negando o respectivo registro. Nada obstante, o Acórdão 122/2021-TCU-Plenário firmou entendimento de que, com fulcro no art. 54 da Lei 9.784/1999, c/c o art. 260, § 2º, do Regimento Interno do TCU, cabe revisão de ofício dos atos tacitamente registrados que apresentem algum tipo de ilegalidade, no prazo de cinco anos. Como a presente concessão foi tacitamente registrada em 15/6/2020, encontra-se em curso o prazo regimental para sua revisão. Destarte, as alegações feitas pela interessada não são capazes de ilidir a irregularidade apontada. 
c) atos de alteração do instituidor Sérgio Nunes
17. O instituidor Sérgio Nunes faleceu em 13/2/2000, habilitando-se à pensão civil a Sra. Neiva Marly Nunes, na condição de viúva. 
18. O ato de concessão inicial de pensão civil do instituidor Sérgio Nunes foi apreciado pela ilegalidade, por meio do Acórdão 4194/2008-TCU-Segunda Câmara, Ministro Relator Raimundo Carreiro, em razão da incidência indevida da GAE sobre vantagem pessoal nominalmente identificável - VPNI (art. 5º, § 2º, do Decreto nº 95.689/88) (peça 6) .
19. Em consequência, a Unidade Jurisdicionada encaminhou os atos de alteração em exame neste processo. O ato de número de controle 10792600-05-2009-000001-3 excluiu a VPNI do decreto 95.689/88. O ato de número de controle 10792600-05-2015-000029-4 excluiu a decisão judicial no valor de R$ 91,68, referente a reajuste das funções de que trata a Lei 7.596/87, incorporadas na forma de quintos pela Lei 8.911/94, em razão de decisão contrária ao instituidor no âmbito do Mandado de Segurança 1997.00.00.156508-8/PR.
20. No entanto, nos dois atos de alteração de pensão civil constam o pagamento de decisão judicial referente à URP (26,05%) . Diante do exposto, em que pese ter sido transformada em VPNI, a rubrica judicial referente à URP não foi corretamente absorvida e compôs o cálculo do benefício pensional, contrariando jurisprudência desta Corte de Contas proferida no Acórdão 2161/2005-TCU-Plenário, Ministro-Relator Walton Alencar Rodrigues. 
CONCLUSÃO
21. Tendo em vista a determinação contida no Acórdão 8149/2021-TCU-Primeira Câmara, com intuito de iniciar os procedimentos destinados à revisão de ofício da deliberação que considerou tacitamente registrados os atos de pensão ora examinados, cabe encaminhar os presentes autos à Secretaria da Sessões (Seses) para sorteio de novo relator.
22. Adicionalmente, em razão dos pagamentos judiciais indevidos, cabe propor a revisão de ofício do Acórdão 8149/2021-TCU-Primeira Câmara, de modo que os presentes atos sejam considerados ilegais, após a pertinente manifestação do MPTCU.
PROPOSTA DE ENCAMINHAMENTO
23. De conformidade com o preceituado no artigo 71, inciso III, da Constituição Federal de 1988; c/c os arts. 1º, inciso V, e 39, incisos I e II, da Lei 8.443/1992, c/c os artigos 1º, inciso VIII, 260, §§ 1º, 2º e 4º, do Regimento Interno/TCU, e tomando por base as verificações feitas pela unidade técnica, na forma prevista no artigo 260, caput, do Regimento Interno-TCU, propõe-se:
23.1. o encaminhamento do processo à Secretaria das Sessões para sorteio de novo relator;
23.2. a revisão de ofício do Acórdão 8149/2021-TCU-Primeira Câmara, de modo que os atos dos instituidores Ivone Zandona, Ruy Hoffmann e Sérgio Nunes sejam considerados ilegais;
23.3. com fulcro no art. 262, caput, do Regimento Interno deste Tribunal, determinar à Universidade Federal do Paraná que: 
23.3.1. faça cessar todo e qualquer pagamento relativo aos atos impugnados, no prazo máximo de quinze dias, contados da ciência da decisão deste Tribunal, sob pena de ressarcimento das quantias pagas após essa data pelo responsável.
23.3.2. dispense a devolução dos valores indevidamente recebidos de boa-fé até a data da ciência pelo órgão do acórdão que vier a ser proferido, com base no Enunciado 106 da Súmula da Jurisprudência do TCU.
23.3.3. emita novos atos, livres das irregularidades ora apontadas, em substituição aos atos de pensão instituídos por Ivone Zandona, Ruy Hoffmann e Sérgio Nunes, submetendo-os à nova apreciação por este Tribunal, na forma do artigo 260, caput, também do Regimento.
23.3.4. dê ciência, no prazo de quinze dias, contados da notificação, do inteiro teor desta deliberação aos interessados, alertando-os de que o efeito suspensivo proveniente da interposição de eventuais recursos junto ao TCU não os exime da devolução dos valores percebidos indevidamente, caso o recurso não seja provido.
23.3.5. no prazo de trinta dias, contados da ciência da decisão, envie a este Tribunal documentos comprobatórios de que os interessados estão cientes do julgamento deste Tribunal."
	É o relatório.

Cassiano Luiz Iurk (27583/OAB-PR), representando Safira Fumaneri Hoffmann.

Procurador Júlio Marcelo de Oliveira.

PENSÃO CIVIL. REGISTRO TÁCITO. REVISÃO DE OFÍCIO. OPORTUNIZAÇÃO DO CONTRADITÓRIO E DE AMPLA DEFESA AOS INTERESSADOS. INCORPORAÇÃO DE PARCELA DE PLANOS ECONÔMICOS SEM A DEVIDA ABSORÇÃO POR REAJUSTES SALARIAIS SUBSEQUENTES. ILEGALIDADE. DETERMINAÇÕES.

PENSÃO CIVIL (PCIV)

Secretaria de Fiscalização de Integridade de Atos e Pagamentos de Pessoal e de Benefícios Sociais (Sefip).

Em exame atos de concessão de pensão civil, submetidos, para fins de registro, à apreciação do Tribunal de Contas da União (TCU) , de acordo com o art. 71, inciso III, da Constituição Federal. 
2.	Por meio do Acórdão 8149/2021-TCU-Primeira Câmara, de relatoria do Ministro-Substituto Augusto Sherman Cavalcanti, este Tribunal reconheceu o registro tácito dos atos constantes do presente processo e determinou à Secretaria de Fiscalização de Integridade de Atos e Pagamentos de Pessoal e de Benefícios Sociais (Sefip) a adoção dos procedimentos necessários à revisão de ofício do julgamento das concessões.
3.	Na presente fase, e considerando que os interessados já foram chamados a se manifestar nos autos, a Sefip propôs, com o aval do representante do Ministério Público junto ao TCU (MPTCU) , a revisão de ofício do Acórdão 8149/2021-TCU-Primeira Câmara, de modo que os atos dos instituidores Ivone Zandona, Ruy Hoffmann e Sérgio Nunes sejam considerados ilegais. Também foi proposto um conjunto de determinações à Universidade Federal do Paraná.
4.	Expostos resumidamente os precedentes processuais, manifesto, desde já, minha anuência ao encaminhamento uniforme proposto nos autos e adoto os fundamentes utilizados como razões de decidir.
5.	De fato, a possibilidade de revisão de ofício prevista no art. 260, § 2º, do RITCU, restou confirmada a partir do julgamento dos embargos de declaração opostos nos autos do RE 636.553, proferido na Sessão Virtual do STF realizada de 27/11/2020 a 4/12/2020. Na ocasião, o Relator, Min. Gilmar Mendes, assim se manifestou:
 (...) 
Com essa fundamentação, o Supremo Tribunal Federal definiu que a fixação do prazo de cinco anos se afigura razoável para que as cortes de contas procedam à análise da legalidade dos atos de concessão inicial de aposentadoria, reforma ou pensão, após o qual estes serão considerados definitivamente registrados. 
Trata-se de prazo ininterrupto, a ser computado a partir da chegada do processo à respectiva corte de contas - ou, como definido pelo Ministro Roberto Barroso durante o julgamento, um verdadeiro período de "cinco anos tout court". 
Passado esse prazo sem finalização do processo, o ato restará automaticamente estabilizado. Abre-se, a partir daí, a possibilidade de sua revisão, nos termos do art. 54 da Lei 9.873/1999. (destaque acrescido) 
6.	No mérito, e tendo sido concedido o contraditório aos interessados, verifico que o ato inicial de pensão civil instituído por Ivone Zandona a favor de seu irmão maior inválido, Luis Ambrosio Zandona Neto, apresentou ilegalidade em razão da incorporação da URP (26,05%) no cálculo da pensão, sem a devida absorção por reajustes salariais subsequentes.
7.	O ato de alteração do ato de pensão civil instituído por Sérgio Nunes, que tem por interessada sua viúva, Neiva Marly Nunes, apresentou, à semelhança do ato analisado anteriormente, o pagamento de decisão judicial referente à URP (26,05%) que, embora transformada em VPNI, também não foi corretamente absorvida e compôs o cálculo do benefício pensional.
8.	O pagamento da parcela em ambos os atos contraria jurisprudência pacífica desta Corte de Contas, do Superior Tribunal de Justiça (STJ) e do Supremo Tribunal Federal (STF) . Conforme sustenta a Sefip, em seu parecer, o TCU considera indevido o pagamento de percentuais relativos a planos econômicos, a exemplo da URP, ainda que amparado por sentenças judiciais. É entendimento pacífico nesta Corte, ainda, que essas parcelas não se incorporam indefinidamente aos vencimentos, pois têm natureza de antecipação salarial, sendo devidas somente até a reposição das perdas salariais havidas até então, o que ocorre na primeira data-base seguinte àquela que serviu de referência ao julgado.
9.	Em obediência ao sobredito entendimento, a unidade jurisdicionada não poderia afastar-se da aplicação da metodologia explicitada no Acórdão 2161/2005-TCU-Plenário, Relator o Ministro Walton Alencar Rodrigues, obedecidos os detalhamentos constantes do Acórdão 269/2012-TCU-Plenário, de relatoria do Ministro José Jorge, ou seja, com transformação da vantagem inquinada em VPNI, sujeita apenas aos reajustes gerais do funcionalismo, e que deveria ser paulatinamente absorvida em razão de reestruturações de carreira ocorridas posteriormente.
10.	É entendimento também do Superior Tribunal de Justiça (STJ) e do Supremo Tribunal Federal (STF) que não há direito adquirido a regime de vencimentos, de forma que alterações posteriores devem absorver as vantagens decorrentes de decisões judiciais cujo suporte fático já se tenha exaurido, resguardada a irredutibilidade remuneratória (e.g., MS 13.721-DF/STJ, MS 11.145-DF/STJ, RE 241.884-ES/STF, RE 559.019-SC/STF, MS 26.980-DF/STF) . 
11.	O Supremo Tribunal Federal, inclusive, ao julgar o Recurso Extraordinário 596.663, que teve repercussão geral reconhecida, assentou a tese de que a sentença que reconhece ao trabalhador ou ao servidor o direito a determinado percentual de acréscimo remuneratório deixa de ter eficácia a partir da superveniente incorporação definitiva do referido percentual nos seus ganhos.
12.	Assim, e considerando que diversos foram os normativos, que de alguma forma alteraram a estrutura remuneratória da carreira dos servidores da entidade de origem, tal fato deveria ter ensejado a absorção da parcela judicial inquinada. Pela ausência de tal absorção, os atos devem ser julgados ilegais, nos termos propostos pelos pareceres técnicos.
13.	Por fim, deve ser considerado ilegal também o ato de alteração do instituidor Ruy Hoffmann, cuja viúva, Safira Fumaneri Hoffmann, foi habilitada como pensionista. Consta no ato decisão judicial referente à VPNI do artigo 5º do decreto 95.689/88 no valor de R$ 117,06, que deveria ter sido absorvida, em função do aumento na estrutura remuneratória do instituidor, conforme entendimento desta Corte de Contas (Acórdão 4428/2014-TCU-Primeira Câmara e 1.708/2015-TCU-1ª Câmara, ambos da relatoria do Ministro Benjamin Zymler) . A alegação de decadência administrativa, apresentada na oitiva da interessada, foi corretamente rebatida pela Sefip, não havendo necessidade de outras considerações. 
 14.	Desse modo, reitero minha adesão à manifestação técnica uniforme dos autos, no sentido de revisar de ofício o Acórdão 8149/2021-TCU-Primeira Câmara, de modo que os atos dos instituidores Ivone Zandona, Ruy Hoffmann e Sérgio Nunes sejam considerados ilegais, com as determinações de praxe ao órgão concedente.
	Ante o exposto, VOTO no sentido de que seja aprovado o Acórdão que ora submeto a este Colegiado.
TCU, Sala das Sessões Ministro Luciano Brandão Alves de Souza, em 15 de junho de 2022.
Ministro JOÃO AUGUSTO RIBEIRO NARDES
Relator